【裁判字號】    97,訴,1332
【裁判日期】    971121
【裁判案由】    違反台灣地區與大陸地區人民關係條例等
【裁判全文】
臺灣基隆地方法院刑事判決              97年度訴字第1332號
公  訴  人  臺灣基隆地方法院檢察署檢察官
被      告  乙○○
上列被告因違反臺灣地區與大陸地區人民關係條例等案件，經檢
察官提起公訴（97年度偵緝字第374 號），被告於準備程序進行
中，就被訴事實為有罪之陳述，經本院合議庭裁定由受命法官獨
任進行簡式審判程序，判決如下：
    主  文
乙○○共同連續違反不得使大陸地區人民非法進入臺灣地區之規
定，累犯，處有期徒刑壹年貳月，減為有期徒刑柒月。
    事  實
一、乙○○前於民國85年間，因瀆職案件，由臺灣基隆地方法院
    檢察署檢察官於85年3 月27日，以85年度偵字第1185號案件
    提起公訴，經本院於85年5月24日，以85年度訴字第158號判
    決，判處有期徒刑4年，褫奪公權8 年，並於同年6月24日確
    定，而於同年8月9 日入監執行，於89年1月23日縮刑假釋出
    監，所餘刑期交付保護管束，而於89年5 月19日保護管期滿
    執行完畢（構成累犯）。
二、詎其猶不知悔改，明知大陸地區人民非經主管機關許可不得
    進入臺灣地區，竟因真實姓名年籍不詳綽號「陳老闆」之介
    紹，允諾擔任假結婚人頭，其明與大陸地區女子並無結婚之
    事實，竟共同基於使大陸地區女子陳惠釵不法進入臺灣地區
    及行使公務員登載不實文書之概括犯意聯絡，連續於92年3
    月6 日，先與陳惠釵在大陸福建省福州市為虛偽登記，取得
    福州市公證處發給之結婚公證書，使陳惠釵取得形式上配偶
    之地位，再由乙○○於同年4月7日，持上開內容虛偽之結婚
    登記證書及財團法人海峽交流基金會證書，向基隆市信義戶
    政事務所申辦結婚登記，使承辦公務員將上開不實事項登載
    在所掌戶政登記簿上，足生損害於戶政機關對於戶籍管理之
    正確性。之後乙○○再委託陳昆謨（由檢察官另案偵辦中）
    持登載不實之大陸地區人民進入臺灣地區旅行證申請書、保
    證書及戶籍謄本，至內政部警政署入出境管理局（下稱：入
    出境管理局）辦理入境手續而持以行使，使不知情之承辦公
    務員核准陳惠釵進入臺灣地區，陳惠釵並於同年7 月17日來
    臺，而於93年1月16日離境。嗣乙○○於93年1 月5日再應允
    「陳老闆」之要求，與「陳老闆」共同基於使大陸地區女子
    陳惠釵來臺之犯意聯絡，委託張秀蓉持登載不實之大陸地區
    人民進入臺灣地區旅行證申請書、保證書及戶籍謄本，向入
    出境管理局申請陳惠釵來臺而行之，惟於尚未核准前，由「
    陳老闆」自行撤銷申請，而未得逞。案經警循線追查，始查
    悉上情。
二、案經基隆市警察局第四分局報告偵辦臺灣基隆地方法院檢察
    署檢察官偵查起訴。
    理  由
一、本件被告所犯者非為死刑、無期徒刑、最輕本刑為3 年以上
    有期徒刑之罪或高等法院管轄第一審案件，其於準備程序進
    行中，先就被訴事實為有罪之陳述，經告知其簡式審判程序
    之旨，並聽取公訴人及被告之意見後，本院依刑事訴訟法第
    273條之1第1 項之規定，裁定由受命法官獨任進行簡式審判
    程序，且依同法第273條之2規定，簡式審判程序之證據調查
    ，不受第159條第1項、第161條之2、第161條之3、第163 條
    之1及第164條至第170條規定之限制，合先敘明。
二、前揭犯罪事實業據被告乙○○於本院準備程序及審理中坦承
    不諱，被告於92年3月6日，與陳惠釵在大陸福建省福州市公
    證結婚後，於同年4月7日，由乙○○持上開內容虛偽之結婚
    登記證書及財團法人海峽交流基金會證書，先向基隆市信義
    戶政事務所申辦結婚登記，再持登載不實之大陸地區人民進
    入臺灣地區旅行證申請書、保證書及戶籍謄本，至入出境管
    理局）辦理陳惠釵之入境手續，使陳惠釵得於92年7 月17日
    來臺等情，有基隆市安樂區戶政事務所97年5 月13日基安戶
    字第0970001497號函暨所附戶籍謄本、結婚登記申請書、財
    團法人海峽交流基金會證明書、結婚證明書及內政部入出國
    及移民署97年5月9日移署資處雲字第09710468240 號函暨所
    附92年4月7日大陸地區人民進入臺灣地區旅行證申請書、補
    件書、92年4月7日保證書、戶籍謄本、92年4 月22日委託書
    、內政部警政署大陸地區人民資訊管理系統表在卷可稽；而
    被告於93年1月5日，再次委託張秀蓉向入出境管理局辦理陳
    惠釵之來台手續而未獲核准乙情，亦有93年1月5日大陸地區
    人民進入臺灣地區旅行證申請書、93年1月5日保證書、戶籍
    謄本、93年1月8日委託書、內政部警政署入出管理局書函、
    不准狀況通知單附卷佐參，足認被告自白與是事實相符，本
    件犯罪事證明確，被告犯行，洵堪認定。
三、被告行為後，刑法於94年1月7日修正通過，於94年2月2日公
    布，並於95年7月1日施行。按行為後法律有變更者，適用行
    為時之法律，但行為後之法律有利於行為人者，適用最有利
    於行為人之法律，現行刑法第2條第1項定有明文，又刑法第
    2條第1項係規範行為後法律變更所生新舊法律比較適用之準
    據法，是該條雖經修正，但既屬適用法律之準據法，本身尚
    無比較新舊法之問題，應一律適用裁判時之現行刑法第2 條
    規定以決定適用之刑罰法律；又本次刑法修正之比較新舊法
    ，應就罪刑有關之共犯、未遂犯、想像競合犯、牽連犯、連
    續犯、結合犯，以及累犯加重、自首減輕暨其他法定加減原
    因（如身分加減）與加減例等一切情形，綜其全部罪刑之結
    果而為比較（最高法院95年5月23日95年度第8次刑事庭會議
    決議參照）。關於本件新舊法之比較適用：
 1、被告行為時即修正前刑法第28條規定：「二人以上共同『實
    施』犯罪之行為者，皆為共同正犯。」，修正後刑法第28條
    規定：「二人以上共同『實行』犯罪之行為者，皆為共同正
    犯。」，將舊法之「實施」修正為「實行」，而原「實施」
    之概念，包含陰謀、預備、著手及實行等階段之行為，修正
    後僅共同實行犯罪行為始成立共同正犯，是修正後新法共同
    正犯之範圍已有限縮，排除陰謀犯、預備犯之共同正犯，新
    舊法就共同正犯之範圍既因此而有變動，自屬犯罪後法律有
    變更，而非僅屬純文字修正，應有新舊法比較適用之問題（
    最高法院96年度臺上字第934 號裁判意旨參照），而本案被
    告無論依新舊法均成立共同正犯，適用新法並未對被告較有
    利，自應適用被告行為時即修正前之規定。
 2、牽連犯、連續犯部分：被告行為後，刑法第55條牽連犯、第
    56條連續犯之規定業於經刪除，則被告所犯各罪，於修正後
    應予分論併罰，經比較新舊法結果，適用新法並未對被告較
    有利，自應適用被告行為時即修正前之規定。
 3、罰金最低數額部分：依修正前刑法第33條第5 款規定：「罰
    金：1 元以上」，並依現行法規所定貨幣單位折算新臺幣條
    例第2 條之規定而為換算，修正前刑法法定罰金刑之最低數
    額為銀元1 元即新臺幣3元；惟依新法第33條第5款規定：「
    罰金：新臺幣1 千元以上，以百元計算之」，修正後刑法法
    定罰金刑之最低數額則為新臺幣1,000 元。故比較結果，應
    依修正前刑法第33條第5款有利於被告。
 4、綜上法律修正前後之比較，揆諸前揭最高法院決議及修正後
    刑法第2條第1項所定之「從舊從輕」原則，應適用被告行為
    時即修正前之刑法相關規定。
四、再被告行為後，臺灣地區與大陸地區人民關係條例第79條於
    92年10月29日修正公布，並於92年12月31日施行，被告連續
    使大陸地區人民非法進入臺灣地區之前開犯行，一部違反修
    正前臺灣地區與大陸地區人民關係條例第79條第1 項，一部
    違反修正後臺灣地區與大陸地區人民關係條例第79條第1 項
    ，應依最後行為時之新法即修正後之臺灣地區與大陸地區人
    民關係條例第79條第1 項規定處斷，並無行為後法律變更而
    須比較新舊法適用之問題。
五、按刑法第214 條所謂使公務員登載不實事項於職務上所掌之
    公文書罪，須一經他人之聲明或申報，公務員即有登載之義
    務，並依其所為之聲明或申報予以登載，而屬不實之事項者
    ，始足構成，若其所為聲明或申報，公務員尚須為實質之審
    查，以判斷其真實與否，始得為一定之記載者，即非本罪所
    稱之使公務員登載不實（最高法院73年台上字第1710號判例
    意旨參照）。戶政機關對戶籍登記之申請僅有形式審查權限
    ，是被告以內容不實之相關結婚文件，使基隆市信義區戶政
    事務所之承辦公務員將不實內容登載於職務上掌管之公文書
    ，乃構成刑法第214 條之使公務員登載不實罪。是核被告所
    為係犯刑法第216、214條之行使使公務員登載不實之公文書
    罪，及違反臺灣地區與大陸地區人民關係條例第79條第1 項
    使大陸地區人民非法進入臺灣地區罪。被告明知為不實之事
    項，而使公務員登載於其職務上所掌之公文書之低度行為，
    應為行使該公文書之高度行為所吸收，不另論罪。再被告於
    93 年1月5 日委託張秀蓉向入出境管理局申請大陸地區女子
    陳惠釵來臺後，因「陳老闆」撤銷申請而未遂，為未遂犯，
    依刑法第25條第2 項減輕其刑。而被告前後二次行使使公務
    員登載不實之公文書之行為，及前後二次違反不得使大陸地
    區人民非法進入台灣地區之既遂及未遂犯行，時間緊接，方
    法相同，均各觸犯構成要件相同之罪名，顯係基於概括犯意
    反覆為之，均為連續犯，應各依修正前刑法第56條之規定分
    別論以行使使公務員登載不實之公文書罪及非法使大陸地區
    人民進入臺灣地區既遂罪，並加重其刑。被告所犯行使公務
    員登載不實文書罪，與其非法使大陸地區人民進入臺灣地區
    既遂罪間，有方法結果之牽連關係，依修正前刑法第55條牽
    連犯之規定，從較重之非法使大陸地區人民進入臺灣地區既
    遂罪。另被告與真實姓名年籍不詳綽號「陳老闆」就前開犯
    行，具有犯意聯絡及行為分擔，為共同正犯。再被告有事實
    欄所載之論罪科刑之刑執行完畢情形，有臺灣高等法院被告
    前案紀錄表乙份附卷佐憑，其於前案執行完畢後5 年內，故
    意再犯本件有期徒刑以上之罪，為累犯，依刑法第47條第1
    項遞加重其刑。
五、爰審酌被告非法引進大陸女子來台，已對社會秩序造成危害
    ，然其犯後坦承犯行，深具悔意，且其犯罪手段尚屬平和等
    一切情狀，量處如主文所示之刑。再被告係於96年4月24 日
    以前犯本罪，且無中華民國九十六年罪犯減刑條例第3 條所
    定不予減刑之情形，其於前開減刑條例於96年7 月16日施行
    之後，雖經臺灣基隆地方法院檢察署檢察官於97年7 月18日
    以基檢堂偵忠緝字第695號通緝，並於97年8月9 日因緝獲而
    接受偵查，惟與該條例第5 條所定不予減刑之規定不合，爰
    依該條例第2條第1項第3款規定減其宣告刑2分之1 ，如主文
    所示。
據上論斷，應依刑事訴訟法第299條第1項前段，臺灣地區與大陸
地區人民關係條例第79條第1項，刑法第11條前段、第2條第1 項
前段，修正前刑法第28條、修正前刑法第55條、第56條、刑法第
216條、第214條、第47條第1項，刑法施行法第1 條之1，中華民
國九十六年罪犯減刑條例第2條第1項第3款、第7條，判決如主文
。
本案經檢察官甲○○到庭執行職務。
中    華    民    國    97    年    11    月    21    日
                  刑事第四庭法    官  周霙蘭
以上正本證明與原本無異。
如不服本判決應於收受本判決後10日內向本院提出上訴書狀，其
未敘述上訴理由者，並得於提起上訴後10日內向本院補提理由書
狀（均須按他造當事人之人數附繕本）「切勿逕送上級法院」。
中    華    民    國    97    年    11    月    21    日
                            書 記 官  呂明龍
臺灣地區與大陸地區人民關係條例
第15條
下列行為不得為之：
一、使大陸地區人民非法進入臺灣地區。
二、明知臺灣地區人民未經許可，而招攬使之進入大陸地區。
三、使大陸地區人民在臺灣地區從事未經許可或與許可目的不符
    之活動。
四、僱用或留用大陸地區人民在臺灣地區從事未經許可或與許可
    範圍不符之工作。
五、居間介紹他人為前款之行為。
第79條第1項
違反第 15 條第 1 款規定者，處 1 年以上 7 年以下有期徒刑，
得併科 新臺幣一百萬元以下罰金。


司法院資訊處製作；財團法人民間司法改革基金會備份。
